臺灣臺南地方法院臺南簡易庭民事判決
111年度南簡字第990號
原      告  聯邦商業銀行股份有限公司


法定代理人  林鴻聯  
訴訟代理人  黃靜美  
            徐良一  
            黃宇蓮  
被      告  劉月琴  
            陳足    
            劉嘉偉  
            劉嘉豪  
上列當事人間請求塗銷遺產分割登記事件，本院於民國111年9月
22日言詞辯論終結，判決如下：
    主      文
被告就如附表編號1至13所示之遺產，於民國110年7月13日所為
之遺產分割協議債權行為，及於民國110年7月22日就如附表編號
1至7所示土地所為之遺產分割登記物權行為、就如附表編號8至9
所示建物之納稅義務人名義變更行為，均應予撤銷。
被告陳足應將如附表編號1至7所示之土地於民國110年7月22日所
為之分割繼承登記，及如附表編號8至9所示建物之納稅義務人名
義變更登記，均予以塗銷。
原告其餘之訴駁回。
訴訟費用新臺幣2,100元由被告連帶負擔。
    事實及理由
一、被告經合法通知，均未於言詞辯論期日到場，核無民事訴訟
    法第386條各款所列情形，爰依原告聲請由其一造辯論而為
    判決。
二、原告主張：
　　被告劉月琴積欠原告信用卡債務本金新臺幣(下同)191,949元及利息未為清償，原告已就上開債務取得本院核發之111年度司促字第2336號支付命令在案。嗣被告劉月琴之父親即被繼承人劉新在於民國110年6月18日死亡，遺有如附表所示之遺產由被告共同繼承，而被告劉月琴既未向法院聲明拋棄繼承，依法即為繼承人之一，並與其他被告公同共有如附表所示遺產。詎被告劉月琴為免繼承後遭原告追索債權，竟與其餘被告於111年7月13日達成遺產分割協議(下稱系爭協議)，將其對如附表編號1至13所示之遺產(下稱系爭遺產)之應繼分贈與被告陳足，僅由被告陳足就系爭遺產為繼承登記，嗣於111年7月22日完成分割繼承登記。被告劉月琴之前開行為，不啻係將其繼承系爭遺產之權利，無償贈與移轉予被告陳足，致使原告無從受償，實有害於原告之債權，爰依民法第244條第1項、第4項規定提起本訴等語。並聲明：㈠被告就被繼承人劉新在所留如附表所示遺產，所為之遺產分割協議債權行為，及就附表編號1至9不動產所為之遺產分割登記物權行為應予撤銷。㈡被告陳足應塗銷於110年7月22日就附表編號1至7不動產所為之分割繼承登記及如附表編號8至9所為之納稅義務人名義變更登記，回復登記為被繼承人劉新在所有。
三、被告均未於言詞辯論期日到場，亦未提出書狀為聲明或陳述
    。
四、本院之判斷：
(一)原告主張被告劉月琴積欠其債務未清償，被繼承人劉新在死
    亡時遺有如附表所示之遺產，被告劉月琴於繼承開始後未拋
    棄繼承，而於110年7月13日與其餘繼承人為遺產分割協議，
    由被告陳足分割繼承取得系爭遺產，並於110年7月22日以分
    割繼承辦理移轉所有權登記等情，業據其提出本院111年度
    司促字第2336號支付命令暨確定證明書、如附表編號1至7之
    土地登記第一類謄本、土地異動索引、本院家事事件(全部)
    公告查詢結果、被告劉月琴110年度綜合所得稅各類所得資
    料清單暨全國財產稅總歸戶財產查詢清單、繼承系統表、除
    戶謄本、戶籍謄本、財政部南區國稅局遺產稅免稅證明書等
    件為證(見南司簡調字卷第14至63頁、第113至142頁、本院
    卷第53、71至156頁)，並有臺南市麻豆地政事務所111年6月
    28日函檢附110年普字第039060號繼承登記相關資料附卷可
    稽(見南司簡調字卷第87至103頁)。而被告均已於相當時期
    受合法之通知，於言詞辯論期日均不到場，亦未提出任何書
    狀或證據資料爭執，依民事訴訟法第436條第2項、280條第3
    項前段準用同條第1項之規定，應視同自認，堪信原告前揭
    主張為真實。
(二)按債務人所為之無償行為，有害及債權者，債務人得聲請法
    院撤銷之；按債權人依第1項或第2項之規定聲請法院撤銷時
    ，得並聲請命受益人或轉得人回復原狀，民法第244條第1項
    、第4項前段定有明文。次按債權人行使民法第244條規定之
    撤銷權，以債務人之行為有害及債權為其要件之一。此之所
    謂害及債權，乃指債務人之行為，致積極的減少財產，或消
    極的增加債務，因而使債權不能獲得清償之情形(最高法院8
    1年台上字第207號判決參照)。又拋棄因繼承所取得之財產
    ，係於繼承開始後，未於法定期間拋棄繼承權，嗣就其已繼
    承取得之財產予以拋棄，與拋棄繼承權之性質迥然有別；繼
    承權之拋棄，固不許債權人依民法第244條第1項規定撤銷之
    。惟如拋棄因繼承所取得之財產，而將繼承所得財產之公同
    共有權，與他繼承人為不利於己之分割協議，倘因而害及債
    權者，債權人自得依民法第244條第1項行使撤銷權(最高法
    院106年度台上字第1650號判決參照)。準此，繼承權固為具
    有人格法益之一身專屬權利，惟於繼承人未拋棄繼承，而與
    其他繼承人對於遺產全部為公同共有時，該公同共有權已失
    其人格法益性質，而為財產上之權利，繼承人間之遺產分割
    協議，即係公同共有人間就公同共有物所為之處分行為，倘
    全部遺產協議分割歸由其他繼承人取得，對未分割取得遺產
    之該繼承人而言，形式上係無償行為，若害及債權人之債權
    實現，債權人自得提起民法第244條第1項之撤銷訴訟。
(三)經查，被告劉月琴於110年6月18日劉新在死亡後，即與被告
    陳足、劉嘉偉及劉嘉豪基於繼承之法律關係，公同共有劉新
    在所留遺產之所有權，嗣被告間就系爭遺產所為之系爭協議
    ，乃係被告劉月琴將已繼承取得對系爭遺產之公同共有權利
    ，無償讓與被告陳足，被告劉月琴並未分得任何遺產，且被
    告劉月琴尚積欠原告前述借款債務迄未清償，其於110年間
    全無收入所得，名下亦無財產，依上開說明，被告劉月琴繼
    承取得公同共有之系爭遺產，本應作為其對債權人總擔保之
    一部，惟被告間所為之系爭協議、所有權移轉登記及變更納
    稅義務人名義行為，已使被告劉月琴之責任財產減少，致原
    告之債權有受償不能或困難之情形，有害及原告之債權。是
    原告依民法第244條第1項、第4項規定，請求撤銷被告間就
    系爭遺產於110年7月13日所為之系爭協議、就如附表編號1
    至7所示土地於110年7月22日所為之所有權移轉登記、及就
    如附表編號8至9所示建物所為之變更納稅義務人名義，並請
    求被告陳足塗銷就如附表編號1至7所示土地於110年7月22日
    之分割繼承登記、就如附表編號8至9所示建物之納稅義務人
    名義變更登記，為有理由，應予准許。至於附表編號14之股
    票部分，依上開臺南市麻豆地政事務所函附之系爭遺產分割
    協議書，僅就如附表1至13所示之遺產為協議分割（見南司
    簡調字卷第92頁），未論及股票部分如何分配，且原告迄未
    舉證證明被告就該股票有為分割協議，則其起訴併請求撤銷
    此部分債權行為，自屬無據，尚難准許。
五、綜上所述，原告依民法第244條第1項規定，請求撤銷被告間
    就如附表編號1至13所示之遺產於110年7月13日所為之系爭
    協議、就如附表編號1至7所示土地於110年7月22日所為之所
    有權移轉登記、就附表編號8至9所示建物所為之變更納稅義
    務人名義行為，並依同條第4項之規定，請求被告陳足塗銷
    就如附表編號1至7所示土地於110年7月22日因分割繼承原因
    所為所有權移轉登記、就如附表編號8至9所示建物之納稅義
    務人名義變更登記，為有理由，應予准許。
六、訴訟費用負擔之依據：民事訴訟法第79條、第85條第2項。
中　　華　　民　　國　　111 　年　　10　　月　　13　　日
                  臺灣臺南地方法院臺南簡易庭
                                  法  官　李姝蒓
以上正本係照原本作成。
如不服本判決，應於判決送達後20日內向本院提出上訴狀，並表
明上訴理由，如於本判決宣示後送達前提起上訴者，應於判決送
達後20日內補提上訴理由書(須附繕本)。
中　　華　　民　　國　　111 　年　　10　　月　　13　　日
                                  書記官　張鈞雅
附表：
編號 種類 系爭遺產 權利範圍 1 土地 臺南市○○區○○段000地號土地 24分之1 2 土地 臺南市○○區○○段000地號土地 24分之1 3 土地 臺南市○○區○○段000地號土地 864分之9 4 土地 臺南市○○區○○段000地號土地 864分之9 5 土地 臺南市○○區○○段000地號土地 4分之1 6 土地 臺南市○○區○○段000地號土地 4分之1 7 土地 臺南市○○區○○段000地號土地 24分之1 8 建物 臺南市○○區○○○00號建物 (未保存登記建物) 100000分之25000 9 建物 臺南市○○區○○○0000號建物 (未保存登記建物) 100000分之25000 10 存款 麻豆郵局活期儲蓄存款2,763元 (帳號：00000000000000號) 全部 11 存款 麻豆區農會活期儲蓄存款12,301元 (帳號：00000000000000號) 全部 12 存款 麻豆區農會活期儲蓄存款681,114元 (帳號：00000000000000號) 全部 13 存款 麻豆區農會存本取息存款存單1,500,000元 (單號：00000000000000號) 全部 14 投資 台金礦4,491股 全部